---
title: "AMV_chapter"
format: html
editor: visual
---

# PART 1: PCA

## Mathématiques

On cherche à définir k nouvelles variables combinaisons linéaires (appelées **composantes principales**) des p variables qui feront perdre le moins d'information possible. Les axes que ces nouvelles variables déterminent sont les **axes principaux** et les formes linéaires qui leur sont associées sont les **facteurs principaux**.

Fk devra être "ajusté" le mieux possible au nuage des individus: la somme des carrés des distances des individus à Fk doit être minimale.

Fk est le sous-espace tel que le nuage projeté ait un inertie (dispersion) maximale.

Problème des unités: centrer-réduire

$\frac{X_i^k-\bar{X}^k}{S_k}$

## Interprétation

This chapter is a simple example using R

You can import R package using the code

```{r}
library(tidyverse)
```

and then describe the purpose of your chapter as well as executing R command.

For example a basic summary of a dataset is given by

```{r}
df <- read.table("https://gist.githubusercontent.com/slopp/ce3b90b9168f2f921784de84fa445651/raw/4ecf3041f0ed4913e7c230758733948bc561f434/penguins.csv", sep = "," , header = TRUE)
```

and produce a graph

```{r}
df %>% ggplot() +
	aes(x=species, y = body_mass_g) +
	geom_boxplot()  
```

A citation @bauer2023writing

# PART 2: CA

## Mathématiques

## Interprétation

This chapter is a simple example using R

You can import R package using the code

```{r}
library(tidyverse)
```

and then describe the purpose of your chapter as well as executing R command.

For example a basic summary of a dataset is given by

```{r}
df <- read.table("https://gist.githubusercontent.com/slopp/ce3b90b9168f2f921784de84fa445651/raw/4ecf3041f0ed4913e7c230758733948bc561f434/penguins.csv", sep = "," , header = TRUE)
```

and produce a graph

```{r}
df %>% ggplot() +
	aes(x=species, y = body_mass_g) +
	geom_boxplot()  
```

A citation @bauer2023writing

# PART 3: RDA

## Mathématiques

## Interprétation

This chapter is a simple example using R

You can import R package using the code

```{r}
library(tidyverse)
```

and then describe the purpose of your chapter as well as executing R command.

For example a basic summary of a dataset is given by

```{r}
df <- read.table("https://gist.githubusercontent.com/slopp/ce3b90b9168f2f921784de84fa445651/raw/4ecf3041f0ed4913e7c230758733948bc561f434/penguins.csv", sep = "," , header = TRUE)
```

and produce a graph

```{r}
df %>% ggplot() +
	aes(x=species, y = body_mass_g) +
	geom_boxplot()  
```

A citation @bauer2023writing

# PART 4: RLQ

## Mathématiques

## Interprétation

This chapter is a simple example using R

You can import R package using the code

```{r}
library(tidyverse)
```

and then describe the purpose of your chapter as well as executing R command.

For example a basic summary of a dataset is given by

```{r}
df <- read.table("https://gist.githubusercontent.com/slopp/ce3b90b9168f2f921784de84fa445651/raw/4ecf3041f0ed4913e7c230758733948bc561f434/penguins.csv", sep = "," , header = TRUE)
```

and produce a graph

```{r}
df %>% ggplot() +
	aes(x=species, y = body_mass_g) +
	geom_boxplot()  
```

A citation @bauer2023writing
