---
title: "Mixed models in ecology"
bibliography: references.bib
execute: 
  freeze: auto
output: 
  html_document:
   toc: true
   toc_float: true
---



## Introduction : Louis




## Model: création du model : Abdou



## Calcule matriciel : Antoine

$$
  M_{2\times2} = \left( {\begin{array}{cc}
    A & B \\
    C & D \\
  \end{array} } \right)
$$


## Structure de dependance : Odin

### Cas des Mesures répétées

On considère cette fois une expérience visant à évaluer l'effet d'un régime sur la prise de poids d'un animal au cours du temps. Plusieurs animaux (indicés par $j$) reçoivent chaque régime (noté $i$) et un animal ne reçoit qu'un régime au cours de l'expérience. On mesure le poids, noté $Y_{ij}$, de chaque animal au bout de t semaines ($t = 1, . . . , T$). On parle donc de mesures répétées, au cours du temps sur un même individu. De telles mesures sont aussi fréquemment appelées données *longitudinales*.
Pour analyser ces résultats, on veut tenir compte du fait que les mesures faites au
cours du temps sur un même animal ne sont pas indépendantes. A cette fin, on pourrait
utiliser le modèle :

$E(Y_{ijt}) = µ + αi + γt + (αγ)_{it}$

avec 

$$Cov(Y_{ijt}, Y_{i'j't'}) = \left\{ 
  \begin{array}{ll}
  σ^2ρ \ \ si \ \ (i, j) = (i_0, j_0) \\
     0 \ sinon \
   \end{array}
  \right.$$

Dans ce modèle, la covariance entre deux mesures faites aux temps t et t' sur un même modèle est constante, quel que soit l'intervalle de temps qui sépare les deux mesures.

**Modèle.** On propose ici un modèle qui prend en compte l'aspect cinétique de l'expérience et prévoit que la dépendance entre deux mesures dépend de l'intervalle de temps qui les sépare. Une telle dépendance n'admet pas de représentation simple sous la forme d'un eet aléatoire. On suppose donc que les poids sont gaussiens d'espérances
respectives.




## Application : Ael
### Exploration des données
### Création du model
### Validation
### Interpretation



This chapter is a simple example using R

You can import R package using the code

```{r}
library(tidyverse)
```


and then describe the purpose of your chapter as well as executing R command.


For example a basic summary of a dataset is given by 

```{r}
df <- read.table("https://gist.githubusercontent.com/slopp/ce3b90b9168f2f921784de84fa445651/raw/4ecf3041f0ed4913e7c230758733948bc561f434/penguins.csv", sep = "," , header = TRUE)
```

and produce a graph

```{r}
df %>% ggplot() +
	aes(x=species, y = body_mass_g) +
	geom_boxplot()  
```


A citation @bauer2023writing