---
title: "Mixed models in ecology"
bibliography: references.bib
execute: 
  freeze: auto
output: 
  html_document:
   toc: true
   toc_float: true
---



## Introduction : Louis




## Model: création du model : Abdou



## Calcule matriciel : Antoine

$$
  M_{2\times2} = \left( {\begin{array}{cc}
    A & B \\
    C & D \\
  \end{array} } \right)
$$


## Structure de dependance : Odin

### Cas des Mesures répétées

On considère cette fois une expérience visant à évaluer l'effet d'un régime sur la prise de poids d'un animal au cours du temps. Plusieurs animaux (indicés par $j$) reçoivent chaque régime (noté $i$) et un animal ne reçoit qu'un régime au cours de l'expérience. On mesure le poids, noté $Y_{ij}$, de chaque animal au bout de t semaines ($t = 1, . . . , T$). On parle donc de mesures répétées, au cours du temps sur un même individu. De telles mesures sont aussi fréquemment appelées données *longitudinales*.
Pour analyser ces résultats, on veut tenir compte du fait que les mesures faites au
cours du temps sur un même animal ne sont pas indépendantes. A cette fin, on pourrait
utiliser le modèle :

$$E(Y_{ijt}) = µ + α_i + γ_t + (αγ)_{it}$$

avec 

$$Cov(Y_{ijt}, Y_{i'j't'}) = \left\{ 
  \begin{array}{ll}
  σ^2ρ \ \ si \ \ (i, j) = (i_0, j_0) \\
     0 \ sinon \
   \end{array}
  \right.$$

Dans ce modèle, la covariance entre deux mesures faites aux temps t et t' sur un même modèle est constante, quel que soit l'intervalle de temps qui sépare les deux mesures.

**Modèle** On propose ici un modèle qui prend en compte l'aspect cinétique de l'expérience et prévoit que la dépendance entre deux mesures dépend de l'intervalle de temps qui les sépare. Une telle dépendance n'admet pas de représentation simple sous la forme d'un eet aléatoire. On suppose donc que les poids sont gaussiens d'espérances
respectives.

$$ E(Y_{ijt}) = µ + α_i + γ_t + (αγ)_{it} $$ 
**Structure de dépendance** On suppose de plus que toutes les mesures ont la même
variance

$$ V(Y_{ijt} =  σ^2) $$
et que la covariance entre elles vaut

$$Cov(Y_{ijt}, Y_{i'j't'}) = \left\{ 
  \begin{array}{ll}
  σ^2ρ^{|t-t'|} \ \ si \ \ (i, j) = (i', j') \\
     0 \ sinon \
   \end{array}
  \right.$$
Cette structure suppose que les mesures faites sur des animaux diérents sont indépendantes. On suppose de plus que |ρ| < 1, ce qui implique que celles faites sur un même animal sont d'autant moins corrélées que l'intervalle de temps est grand. Cette forme de covariance correspond à un processus auto-régressif d'ordre 1, généralement noté AR(1).
Ce modèle comporte deux paramètres de variance (aussi appelés composantes de la variance) : la corrélation temporelle ρ et la variance de chaque observation σ
2, soit

$$
  ψ = \left( {\begin{array}{cc}
    ρ \\
    σ^2 \\
  \end{array} } \right)
$$
*Ecriture matricielle* Du fait de l'indépendance entre les mesures obtenues sur des
animaux différents, la matrice de variance Σ a aussi une même forme diagonale par blocs  mais le bloc R diffère :

$$
  R = \left( {\begin{array}{cc}
     σ^2 & σ^2ρ & σ^2ρ^2 & ... & σ^2ρ^{T-1}\\
     σ^2ρ & ... & ... & ... & ...\\
     σ^2ρ^2 & ... & σ^2 & ... & σ^2ρ^2\\
     ... & ... & ... & ... & σ^2ρ\\
    σ^2ρ^{T-1} & ... & σ^2ρ^2 & σ^2ρ & σ^2\\
  \end{array} } \right)
$$
```{r}
o.ar1 = gls(Strength ~ Program * Timef, data = d,correlation = corAR1(form = ~ 1 | Subj))
 

```



```{r}
data.spatialCor.glsExp <- gls(y ~ x, data = data.spatialCor,
    correlation = corExp(form = ~LAT + LONG, nugget = TRUE),
    method = "REML")
```




## Application : Ael
### Exploration des données
### Création du model
### Validation
### Interpretation



This chapter is a simple example using R

You can import R package using the code

```{r}
library(tidyverse)
```


and then describe the purpose of your chapter as well as executing R command.


For example a basic summary of a dataset is given by 

```{r}
df <- read.table("https://gist.githubusercontent.com/slopp/ce3b90b9168f2f921784de84fa445651/raw/4ecf3041f0ed4913e7c230758733948bc561f434/penguins.csv", sep = "," , header = TRUE)
```

and produce a graph

```{r}
df %>% ggplot() +
	aes(x=species, y = body_mass_g) +
	geom_boxplot()  
```


A citation @bauer2023writing